臺灣雲林地方法院民事判決
110年度六簡字第78號
原      告  林盈賢  
訴訟代理人  林永山律師

被      告  陳育萱  

訴訟代理人  張禎云律師
上列當事人間確認本票債權不存在事件，於中華民國111年2月17
日言詞辯論終結，本院判決如下：
    主  文
原告之訴駁回。
訴訟費用由原告負擔。
    事  實  及  理  由
一、原告起訴主張：
  ㈠原告於民國110年3月18日接獲鈞院110年度司票字第90號定，
    其主文「相對人簽發如附表所示之本票金額及附表所載起算
    日起至清償日止，按年息6%計算之利息……。」甚感訝異，查
    前揭本票之債權存有糾葛，所載本票係不真實，為此爰依非
    訟事件法第101條規定於法定期間請求確認如附表票據債權
    不存在。
　㈡兩造原係夫妻，民國109年10月末，兩造婚姻關係還存在時，
    原告當時因工作需資金，乃向被告借款，被告向其父親沈順
    興借提款卡，原告有需要時就由被告持其父親提款卡提領現
    金借予原告，陸陸續續原告時借時還，於109年11月10日被
    告稱要原告簽發本票票額新台幣100萬元作為擔保，而當時
    被告急於要從斗南鎮林子里林子247號搬出去，原告為安撫
    被告，且給予所借款項有個擔保，乃簽發如附表所示之本票
    ，直至110年2月11日原告自被告父親提款卡所借金額32萬8
    千元，原告於110年2月11日清償30萬元，剩餘2萬8千元於11
    0年2月21日全部清償，有清償字條可據。亦即原告已清償全
    部所借項，原告要求被告返還所簽發之系爭本票，惟被告拒
    不返還，因當時兩造還是夫妻，原告就未積極請求返還，11
    0年3月間被告堅持要離婚，兩造乃於110年3月16日離婚，兩
    造離後被告隨即聲請本票裁定准許強制執行，誠屬不該。
　㈢依票據法第13條之規定，票據債務人只不得以自己與發票人
    或執票人之前手間所存抗辯之事由對抗執票人，若以自己與
    執票人間所存抗辯之事由資為對抗，則非法所不許。最高法
    院46年台上字第1835號判例參照。另按本票雖為無因證券，
    然發票人非不得以自己與執票人間所存之抗辯事由對抗執票
    人，如發票人提出其基礎因關係不存在之對人抗辯，執票人
    自應就該基礎關係存在之積極事實，負擧證責任。最高法院
    96年台簡上字第23號判決意旨參照。
　㈣本件原告簽發系爭本票已於110年2月21日全部清償向被告父
    親提款卡所借之款項，被告持系爭本票並無基礎原因關係，
    故原告就本票直接前後手關係提出以執票人（即被告）所存
    抗辯事由對抗執票人，自為法之所。故本件系爭本票債權不
    存在。爰起訴請求。 
　㈤聲明：確認被告持有鈞院110年度司票字第90號所載之本票，
    即如附表所示之本票債權，對原告不存在；訴訟費用由被告
    負擔。
二、被告抗辯意旨：
　㈠兩造原為大妻關係，然因原告終日遊手好閒，對外不斷借款
    後，當債主找上門時即要求幫伊處理好債務日後再行歸還，
    被告因此幫忙還很多原告之債務。此外原告好面子，故在沒
    有經濟來源之下要求被告幫忙作保，讓原告購買賓士轎車，
    之後原告使用該車為交通工具，竟不依約繳交車貸，幾乎 
    都是由被告幫忙繳納。此外，原告沉迷女色，被告一再警告
    原告不應再去酒店消費，原告卻置之不理，甚至還要求被告
    到酒店幫伊買單，被告未免店家為難也幫原告付清酒店開支
    。且因雙方結婚前原告曾經營檳榔攤，被告當時仍為原告之
    員工，原告就已經積欠被告工資，此有檳榔攤之頂讓人汪秀
    貞可以作證。
　㈡正因原告有前述種種行為，累積至發票日時已經積欠被告將
    近2、3百萬元，被告因念及夫妻關係，一再忍耐，未料原告
    違背承諾，再度前往酒店消費、縱情女色，經同行友人將現
    場狀況密錄並傳給原告後，原告遭被告多次質問雙方為此爭
    吵，原告為安撫被告始主動簽發系爭木票，除當作對再次前
    往酒店與女侍擁抱消費等對身為配偶之被告為精神賠償外，
    亦包含因被告幫原告車貸之債務保證，且因原告積欠被告之
    金錢遠不僅止於此，故原告並與被告簽立另張金錢消費契約
    作為先前累積債務之證明（該金錢消費契約業經被告另案聲
    請支付命令）。
　㈢按本票乃文義證券及無因證券，證券上之權利義務悉依證券
    上所載文句而決定其效力，從而支票上權利，依支票文義而
    發生，與其基礎之原因關係各自獨立，支票上權利之行使不
    以其原因關係存在為前題，故其原因關係不存在或無效時，
    執票人仍得依支票文義行使其權利（最高法院49年台上字第
    334號判例參照）。據此可知，在一般確認法律關係不存在
    之訴如被告主張其法律關係存在時，固應由被告負舉證責任
    ，惟在確認票據關係不存在之訴，基於票據無因性，如原告
    即票據債務人主張為票據基礎之原因關係不存在時，應由原
    告負舉證責任；又票據乃文義證券及無因證券，票據上之權
    利義務悉依票上所載文義定之，與其基礎之原因關係係各自
    獨立，票據上權利之行使不以其原因關係存在前提。執票人
    行使票據上權利時，就其基礎之原因關係不負舉證責任。若
    票據債務人以自己與執票人間所存抗辯事由對抗執票人，依
    票據法第13條規定觀之固非法所不許，惟仍應先由票據債務
    人就該抗辯事由負舉證責任，必待為票據基礎 之原因關係
    確立後，法院就此項原因關係進行實體審理時，當臉於該原
    因關係是否有效成立或已消滅等事項有所爭執，始適用各該
    法律闗舉證責任分配原則（最高法院97年度台上字第17號、
    105年台簡上字第1號、第107年台簡抗字第252號裁定要旨參
    照）。據此，亦可知，關於票據基礎之原因關係為何，倘於
    當事人間有所爭執，應由票據債務人就其主張者負舉證責任
    ，於票據債務人盡其舉證責任前，執票人尚無舉證責任。
　㈣本件原告簽發系爭本票動機為當初兩造在婚姻關係存續中，
    原告多於前往酒店接近女色，因而向被告為精神賠償，且當
    初雙次爭吵中提及原告於婚前開設檳榔攤時已積欠被告薪資
    亦超過100萬元，此外因被告買賓士車要求被告擔保，於爭
    吵中原告為保證會自動履行清償賓士車車貸，於是終簽系爭
    本票。以是，因雙方當時為夫妻關係，糾葛原因下成為簽發
    此張本票之原因。       　
三、得心證之理由：
  ㈠按確認之訴，非原告有即受確認判決之法律上利益者不得提
    起，民事訴訟法第247 條第1 項定有明文。所謂有即受確認
    判決之法律上利益，係指法律關係存否不明確，原告在法律
    上之地位有不安之狀態存在或有受侵害之危險，而此種不安
    之狀態或危險，能以確認判決除去者而言。本件如附表所示
    之本票票載金額，業經本院裁定准予強制執行，是被告既得
    隨時聲請強制執行，故就原告而言，此部分債務在未經確定
    判決確認其不存在以前，上開准許本票強制執行之裁定仍然
    存在，而隨時有受強制執行之危險，此等危險尚須以確認判
    決除去之，是本件原告對於系爭本票應有即受確認判決之法
    律上利益，先予敘明。
  ㈡綜上兩造之陳述，兩造之主要爭點在於原告簽發系爭本票之
    基礎原因關係，究係原告主張，是為了擔保向被告父親借款
    之清償而簽發，且原告已清償完畢，還是被告主張，因原告
    前往酒店所對被告之精神賠償；原告積欠被告之薪資；被告
    擔任原告購買賓士車之連帶保證等原因而簽發？何者之主張
    為有理由，茲分述如下：
　㈢按本票乃文義證券及無因證券，故票據上之權利義務悉依票
    上所載文義定之，與其基礎之原因關係各自獨立，票據上權
    利之行使，不以其原因關係存在為前題，從而執票人行使票
    據上權利時，就其基礎之原因關係確係有效存在，並不負舉
    證責任，反之，若票據債務人以自己與執票人間所存抗辯之
    事由，對抗票人，依票據法第13條規定意旨觀之，固非法所
    不許，惟票應由票據債務人就該抗辯事由負舉證責任。（最
    高法院92年台簡上字第29號判決意旨參照）；又在一般確認
    法律關係不存在之訴，如被告主張其法律關係存在時，固應
    由被告負舉證責任，惟在確認票據關係不存在之訴，基於票
    據無因性，如原告即票據債務人主張為票據基礎之原因關係
    不存在時，應由原告負舉證責任；又票據乃文義證券及無因
    證券，票據上之權利義務悉依票上所載文義定之，與其基礎
    之原因關係係各自獨立，票據上權利之行使不以其原因關係
    存在前提。執票人行使票據上權利時，就其基礎之原因關係
    不負舉證責任。若票據債務人以自己與執票人間所存抗辯事
    由對抗執票人，依票據法第13條規定觀之固非法所不許，惟
    仍應先由票據債務人就該抗辯事由負舉證責任，必待為票據
    基礎之原因關係確立後，法院就此項原因關係進行實體審理
    時，當事人於該原因關係是否有效成立或已消滅等事項有所
    爭執，始適用各該法律闗舉證責任分配原則（最高法院97年
    度台上字第17號、105年台簡上字第1號、第107年台簡抗字
    第252號裁定要旨參照）。據此，亦可知，關於票據基礎之
    原因關係為何，倘於當事人間有所爭執，應由票據債務人就
    其主張者負舉證責任，於票據債務人盡其舉證責任前，執票
    人尚無舉證責任。
　㈣原告主張，是為了擔保向被告父親借款能清償而簽發，且原
    告已清償完畢乙節，固據原告提出清償債務之字據為證（審
    理卷第31頁），依該字據記載「林盈賢向陳育萱父親（沈順
    興）借款參拾貳萬捌仟元整。於110年2月11日下午5：20清
    償參拾萬元整。剩餘貳萬捌仟元整於民國110年2月20日清償
    」、「中華民國2月21日清償貳萬仟元正，與陳育萱父親（
    沈順興）債務全部清償。」並由兩造簽名後按指印以觀。可
    知，原告積欠被告父親之款項總數為328,000元，然原告卻
    簽發面額顯不相當之100萬元交由被告收執，顯不符常理。
    再者，票據乃文義證券及無因證券，票據上之權利義務悉依
    票上所載文義定之，與其基礎之原因關係係各自獨立，票據
    上權利之行使不以其原因關係存在前提，故發票人簽發票據
    後，無不小心翼翼的處理自己所簽發之票據，倘簽發票據之
    原因一旦消滅（如債務清償完畢），發票人最緊要之事情，
    莫過於向執票人索回簽發之票據，以免執票人再向法院聲請
    本票裁定強制執行，茲生無誤之損失及爭議，然本件原告主
    張簽發系爭本票之原因若係在擔保對被告父親借款之清償，
    而原告既已清償完畢，卻不向被告請求返還系爭本票，或在
    清償債務之字據上加註「系爭本票已清償」等字樣，要屬可
    疑。又原告主張係因向被告父親借款，為擔保償還借款而簽
    發系爭本票，然原告並非向被告父親借款，而係向被告拿取
    被告父親沈順興寄放之提款卡，而自行從109年10月24日起
    至109年12月3日止盜領沈順興之存款30萬2000元，故原告遭
    本院以110年度易字第655號刑事判決判處拘役50日等情，此
    有檢察官110年度偵字第3242號起訴書、本院上開案件判決
    書在卷可參。經查，原告簽發系爭本票之時間為109年11月1
    0日，有系爭本票可稽，而對比起訴書記載原告提領現金之
    時間，從109年10月24日起至109年10月28日為止，原告才領
    取17萬元（尚未結算總領取之金額），原告豈有可能預知要
    領取之金額為100萬元，而事先簽發該面額之票據交給被告
    之理。況原告簽發系爭本票時，原告盜領沈順興之款項之事
    實恐怕尚未被沈順興所發覺，何來擔保清償借款之緣由。是
    原告主張簽發系爭是為了擔保向被告父親借款之清償而簽發
    ，且原告已清償完畢乙節，要無可採，其應係另有緣由而簽
    發系爭本票。
　㈤末按，依上開最高法院判決「本票乃文義證券及無因證券，
    故票據上之權利義務悉依票上所載文義定之，與其基礎之原
    因關係各自獨立，票據上權利之行使，不以其原因關係存在
    為前題，從而執票人行使票據上權利時，就其基礎之原因關
    係確係有效存在，並不負舉證責任」之要旨，被告既為執票
    人，原無須就其收受系爭本票之基礎之原因關係確係有效存
    在，負舉證責任，而原告之舉證尚不足以確立簽發系爭本票
    係擔保清償積欠被告父親之款項。酌之，被告就其收受系爭
    本票之原因關係，已提出照片、酒店消費帳單、台中商業銀
    行交易明細、車貸還款簡訊等證據為證，是被告主張之原因
    關係，應可採信。
  ㈣綜上所述，系爭本票債權並無原告所主張因清償借款完畢而
    消滅之事由，而依票據法第票據法第5條第1項「在票據上簽
    名者，依票上所載文義負責。」原告既為系爭本票之發票人
    ，自應依票載文義擔保付款之義務，是原告主張系爭本票債
    權不存在，為無理由，應予駁回。
五、訴訟費用負擔之依據：民事訴訟法第78條。
中　　華　　民　　國　　111 　年　　3 　　月　　8 　　日
                  臺灣雲林地方法院斗六簡易庭
                          法  官　陳定國
以上正本證明與原本無異。
如不服本判決，應於送達後20日內，向本院斗六簡易庭提出上訴
狀並表明上訴理由，如於本判決宣示後送達前提起上訴者，應於
判決送達後20日內補提上訴理由書（須按他造人數附繕本）。
中　　華　　民　　國　　111 　年　　3 　　月　　8 　　日
                          書記官  黃鷹平　　　　　　　　　　　　　
附表：

編號 發  票　日 金額 新台幣 本票號碼　　 利息起算日 年息6%　 1 109年11月10日 100萬元 651676 110年2月13日